【裁判字號】    97,簡上,782
【裁判日期】    971031
【裁判案由】    侵占
【裁判全文】
臺灣板橋地方法院刑事判決             97年度簡上字第782號
上  訴  人  臺灣板橋地方法院檢察署檢察官
上  訴  人
即  被  告  丙○○
選任辯護人  陳世英律師
上列上訴人因被告侵占案件，不服本院97年度簡字第2097號，中
華民國97年5 月19日第一審判決（檢察官聲請簡易判決處刑書案
號：97年度偵字第4971號），提起上訴，本院管轄第二審之合議
庭自為第一審判決如下：
    主  文
原判決撤銷。
丙○○無罪。
    理  由
一、公訴意旨略以：被告丙○○於民國93年4 月中旬，因告訴人
    甲○○向其借款新台幣（下同）10萬元，遂要求告訴人交付
    車牌號碼Q5-2888 號自用小客車以供擔保，告訴人於93年4
    月間在臺北縣板橋市某處，交付前開車輛予被告之職員丁○○轉交予被告。被告嗣因經營中古車行不善，為籌措現金，
    竟意圖為自己不法所有，旋於93年6 至10月間某日，在台北
    市○○路某處，易持有為所有，未告知亦未取得告訴人之同
    意，擅自以10萬元代價，以俗稱權利車方式（即出售並移轉
    車輛所有權或使用權，惟不辦理車籍過戶），出售並交付前
    開車輛予第三人乙○○，乙○○亦再以權利車方式，轉售予
    張寒，嗣因不詳姓名年籍之人任意駕車違規，累積大量罰單
    ，告訴人提出告訴，始查知上情。因認被告涉犯刑法第335
    條第1 項之侵占罪嫌云云。
二、按犯罪事實應依證據認定之，無證據不得認定犯罪事實；不
    能證明被告犯罪者，應諭知無罪之判決，刑事訴訟法第154
    條第2 項、第301 條第1 項分別定有明文。又按認定不利於
    被告之事實，須依積極證據，苟積極證據不足為不利於被告
    事實之認定時，即應為有利於被告之認定，更不必有何有利
    之證據；認定犯罪事實所憑之證據，雖不以直接證據為限，
    間接證據亦包括在內，然而無論直接或間接證據，其為訴訟
    上之證明，須於通常一般之人均不致有所懷疑，而得確信其
    為真實之程度者，始得據為有罪之認定，倘其證明尚未達到
    此一程度，而有合理之懷疑存在時，事實審法院復已就其心
    證上理由予以闡述，敘明其如何無從為有罪之確信，因而為
    無罪之判決，尚不得任意指為違法，最高法院著有30年度上
    字第816 號、76年度台上字第4986號判例可參。又刑法上之
    侵占罪，須持有人變易其原來之持有意思而為不法所有之意
    思，始能成立，最高法院68年臺上字第3146號判例可資參照
    。
三、公訴人認被告丙○○涉犯上開罪嫌，無非以被告於偵查中之
    供述、證人即告訴人甲○○、證人丁○○、李世銘、乙○○
    於偵查中之證述及進口與貨物稅完（免）稅證明書（車輛用
    ）1 份為其主要論據。訊據被告堅決否認有何侵占犯行，辯
    稱：當初告訴人甲○○跟伊借錢，把車子押在伊處，並約定
    1 個月時間要還錢，屆期伊聯絡不到告訴人，所以伊就把車
    子賣掉來抵債等語，辯護人則辯稱：被告在清償期屆至時有
    聯絡告訴人，但是無法聯絡告訴人，所以才會把車子賣掉抵
    償，且出賣之價格為10萬元，與告訴人之借款金額相同，顯
    示被告沒有為自己不法所有之侵占故意等語。經查：
（一）告訴人前於93年4 月中旬，向被告借款10萬元，並於臺北
      縣板橋市某處，由被告公司員工丁○○交付上開借款予告
      訴人，另由告訴人交付所有之車牌號碼Q5-2888 號自用小
      客車（以下簡稱系爭車輛）予丁○○轉交被告保管等情，
      業據證人甲○○、丁○○於本院審理中證述明確（本院卷
      第73頁、第111 頁），且有進口貨物稅完（免）稅證明書
      （車輛用）1 份附卷可參（96年度他字第7738號卷第4 頁
      ），亦為被告所不否認，堪信為真實。至告訴人為何將系
      爭車輛上開車輛交付被告保管一情，證人即告訴人甲○○
      於本院審理中證稱：伊當時沒有跟被告談好借錢條件，只
      是向被告表示要借錢周轉；伊沒有跟被告談到拿車子借款
      的事；伊對於被告要求將車子開回車行保管很錯愕，但伊
      還是同意；伊後來也沒有問被告為何要拿走伊的車子；（
      問：你的意思是你把車子交給被告後，被告不得自行處分
      、變賣？）伊認為被告想要做什麼動作，起碼要通知伊等
      語（本院卷第74、76、78頁），證人丁○○於偵查中則證
      稱：被告借告訴人10萬元，叫伊拿給告訴人，並把告訴人
      之車輛開回北投大業路被告的車行放，當初是說抵押等語
      在卷（96年度他字第7738號卷第39頁），則被告與告訴人
      於借款當時雖未明確談及告訴人應交付系爭車輛予被告保
      管之借款條件，然告訴人仍同意將系爭車輛交由被告保管
      ，且認被告若欲處分系爭車輛只需事先通知告訴人即可，
      核其性質，堪認告訴人有以系爭車輛設定質權予被告以擔
      保該10萬元借款之默示意思表示。又上開借款有無約定期
      限一節，已據證人甲○○於本院審理中證稱：伊當時沒有
      跟被告談好借錢條件，只是說要借錢周轉，伊跟丁○○表
      示大約幾個月時間可以還款，大約半年，但是沒有約定利
      息等語（本院卷第74頁），可知上揭借款並無約定還款期
      限，被告前開辯稱雙方約定1 個月的還款期限云云，尚難
      採信，惟告訴人與被告間既未約定還款期限，依法身為債
      權人之被告自得於催告告訴人還款未果後，拍賣系爭車輛
      以抵償其債權。
（二）被告於93年6 至10月間某日，以10萬元代價，以權利車方
      式出售並交付系爭述車輛予第三人乙○○一情，已據證人
      乙○○於偵查及本院審理中證述在卷（上開偵查卷第27頁
      、本院卷第82頁），並為被告所不否認。然被告於交付系
      爭車輛予乙○○前，被告及丁○○均曾以電話聯絡告訴人
      還款並取回車輛，惟無法聯絡到告訴人一情，業據被告於
      本院審理中供述在卷（本院卷第12 5頁），經核與證人丁○○、乙○○於本院審理中證述相符（本院卷第83頁、第
      116 、119 頁），另由被告將系爭車輛交付乙○○時，曾
      約定乙○○應保管系爭車輛約半年至1 年時間後方得處分
      之，並由被告、丁○○、乙○○具名簽定協議書1 份，此
      據證人乙○○、丁○○於本院審理中證述在卷（本院卷第
      82 頁 、第115 頁），顯見被告將系爭車輛交付乙○○後
      ，仍期待由告訴人清償價金後取回車輛，方會要求乙○○
      保管系爭車輛半年以上時間，加以告訴人使用之電話號碼
      迄93年11月間始變更門號一情，此據證人甲○○於本院審
      理中證述明白（本院卷第74頁），此均足認被告確曾以電
      話聯絡告訴人還款未果等語為真實可採，否則被告無須捨
      撥打電話聯絡告訴人還款之簡易方式不為，卻以此迂迴方
      式自乙○○處取得10萬元之必要。至告訴人另認被告可自
      系爭車輛車籍資料查知其住處，竟僅以撥打電話通知告訴
      人，而故意未至告訴人住處聯絡告訴人還款云云，然被告
      與告訴人就上揭借款未談妥借款條件亦未簽定書面契約，
      已如前述，可知被告無從依據書面契約查知告訴人之住處
      ，縱如告訴人所述可藉由查詢車籍資料方式迂迴查知車主
      即告訴人之住處，然此是否為一般人均可想到之查詢方式
      ，尚有疑義，故被告縱未依上開方式查知告訴人住處而聯
      絡之，亦屬被告催告告訴人還款有無過失之問題，尚難據
      以認定被告有何故意不聯絡告訴人還款，以達其侵占之結
      果，附此敘明。則被告既因無法聯絡告訴人還款，因而對
      告訴人交付質押之系爭車輛取償，以10萬元之代價出賣予
      乙○○，縱其所為不符合民法規定之拍賣取償程序，然此
      應係肇因於被告不諳民事法令，否則系爭車輛為告訴人於
      91年間，以64萬5 千元向被告經營之車行購買，除支付約
      10餘萬元現金外，另辦理50萬元之貸款，於交付系爭車輛
      予被告時，仍有約40餘萬元之車貸未清償一情，為證人甲○○於本院審理中證述在卷（本院卷第73頁、第126 頁）
      ，亦即被告若依一般拍賣程序，經扣除上開車貸後，亦可
      以近20萬元之價格出賣系爭車輛，然被告卻僅以告訴人借
      款金額10萬元之相同金額出賣予乙○○，足信被告出賣系
      爭車輛時，應無為自己不法所有之意圖。
（三）證人李世銘固於偵查中證稱：告訴人甲○○要去贖車時，
      在北投大業路被告的車行，93年9 月3 日去的，去的時候
      車行門關起來，因為告訴人甲○○錢不夠，跟伊借1 、2
      萬元去贖車，伊去的時候車行整個都關起來，裡面都是空
      的等語（96年度他字第7738號卷第27頁），然其未提出被
      告曾向其借款之證據以實其說，況證人丁○○自93年間迄
      今所使用之電話號碼均未變更，此據證人丁○○於本院審
      理中證述在卷（本院卷第118 頁），另告訴人於96年7 、
      8 月間因系爭車輛罰單問題，而主動聯絡被告及證人丁○○一情，亦據證人甲○○於本院審理中證述明白（本院卷
      第75頁），顯見告訴人於93年9 月間並非無法聯絡被告或
      證人丁○○以解決本件借款事宜，然告訴人於93年間均未
      曾打電話給證人丁○○一情，此據證人丁○○證述在卷（
      本院卷第119 頁），故證人李世銘上揭證稱於93年9 月間
      曾陪同告訴人前往被告位於北投大業路之車行還款等語，
      尚難採信，自難據以為被告不利之認定，併此敘明。
（四）綜上，依公訴人提出之證據，固足認被告於上揭時地將其
      保管之系爭車輛以10萬元代價出賣予乙○○，然客觀上尚
      未達到使通常一般之人均不致於有所懷疑，而得確信被告
      確有為自己不法所有之意圖之程度，而有合理懷疑之存在
      ，此外，復查無其他積極事證足認被告有何侵占犯行，揆
      諸首揭說明，被告侵占之犯行尚無從證明，自應諭知無罪
      之判決。
四、原審未審酌及此，仍為被告有罪之實體判決，尚有未洽，被
    告執此提起本件上訴，為有理由，自應由本院撤銷原判決，
    諭知無罪之判決。又本件既應為無罪判決之諭知，為保障當
    事人之審級利益，本院合議庭依通常程序審判後，撤銷原審
    判決，以第一審法院之地位自為第一審判決，當事人如不服
    本判決，仍得於法定期間內，向管轄第二審法院提起上訴，
    附此敘明。
據上論斷，應依刑事訴訟法第452 條、第455 條之1 第1 項、第
3 項、第369 條第1 項前段、第364 條、第301 條第1 項，判決
如主文。
本案經檢察官陳彥章到庭執行職務。
中    華    民    國    97    年    10    月    31    日
                  刑事第九庭  審判長  法  官  崔玲琦
                                      法  官  許映鈞
                                      法  官  俞秀美
以上正本證明與原本無異。
如對本判決不服，應於送達後10日內，向本院提出上訴狀（應抄
附繕本）告訴人或被害人如對於本判決不服者，應具備理由請求
檢察官上訴，其上訴期間之計算係以檢察官收受判決正本之日期
為準。
                                      書記官  謝怡貞
中    華    民    國    97    年    10    月    31    日


司法院資訊處製作；財團法人民間司法改革基金會備份。
